---
title: "Clases"
format: html
editor: visual
---

```{r setup, include=FALSE}
library(knitr)

show_final_activity <- FALSE
show_activity_now <- isTRUE(show_final_activity)
```

# Clases del curso

En esta sección se encuentran las clases y actividades del curso, organizadas según la secuencia de trabajo del programa.

## Prerrequisitos

Antes de trabajar con los códigos del curso, conviene considerar lo siguiente:

- Tener instalado `R` y, de preferencia, `RStudio` o Jupyter con kernel de `R`.
- Instalar los paquetes requeridos por cada clase antes de ejecutar los scripts o notebooks.
- Verificar la disponibilidad de los datasets incluidos en [clases/data](c:/Users/sebae/Downloads/UFTP%20-%20Modelos%20Predictivos/uft_mp_clases_website/clases/data).

Datasets principales del curso:

- `at_urg_respiratorio_semanal.parquet`: usado en Clase 01 y Clase 04.
- `viarapida.xlsm`: usado en Clase 03.
- La Clase 02 de inventarios no requiere un dataset externo, porque trabaja con parámetros definidos en el script.

En Jupyter o Google Colab, lo más importante es revisar las rutas de archivos y asegurar que el dataset esté cargado en el entorno de trabajo.

## Clase introductoria

- [Clase 00: Introducción a los modelos predictivos](/clases/clase_00_introduccion_modelos_predictivos.html)

## Desarrollo del curso

- [Clase 01: Pronósticos y simulación en la gestión hospitalaria](/clases/clase_01_pronosticos_y_simulacion.pdf)
- [Clase 02: Inventarios y decisiones operativas bajo incertidumbre](/clases/clase_02_inventarios_y_simulacion.pdf)
- [Clase 03: Supervivencia y Weibull aplicados a salud](/clases/clase_03_supervivencia_weibull.pdf)
- [Clase 04: Caso integrador de capacidad hospitalaria](/clases/clase_04_caso_integrador_capacidad.pdf)

```{r final-activity, results='asis', echo=FALSE}
if (show_activity_now) {
  cat("## Actividad final\n\n")
  cat("- [Trabajo final aplicado](/clases/actividad_01_trabajo_final_aplicado.pdf)\n")
} else {
  cat("## Actividad final\n\n")
  cat("- Trabajo final aplicado\n")
  cat("- Estado: disponible próximamente\n")
}
```
